【裁判字號】    89,上易,3394
【裁判日期】    900109
【裁判案由】    詐欺
【裁判全文】
臺灣高等法院刑事判決                          八十九年度上易字第三三九四號
    上  訴  人
    即  被  告  甲○○
    選任辯護人  楊嘉馹
右上訴人因詐欺案件，不服台灣新竹地方法院八十八年度易字第八○七號，中華民國
八十九年八月十七日第一審判決（起訴案號：台灣台北地方法院檢察署八十八年度偵
字第六二四號呈請台灣高等法院檢察署令轉台灣新竹地方法院檢察署八十八年度偵字
第六二四號）提起上訴，本院判決如左：
    主  文
原判決撤銷。
甲○○無罪。
    理  由
一、公訴意旨略以：被告甲○○（原名陳美華，起訴書載為甲○○）為喜美資訊有限
    公司（下稱喜美公司）之實際負責人，明知喜美公司在同年十二月間已無多餘資
    力，竟意圖為自己不法之所有，先於同年十二月十五日以喜美公司之名義，向台
    康資訊股份有限公司（以上稱台康公司）訂購網路產品一批，約定價金為三百六
    十五萬四千元，台康公司並於八十七年一月初將全數貨品交付予喜美公司驗收無
    誤，迄至八十七年七月三十日，甲○○為取信於台康公司，開立以新竹市第三信
    用合作社為付款人，支票號碼ＱＣ0000000號、發票日八十七年七月三十
    日、金額為三百六十四萬九千八百十一元之支票乙紙，並於支票上蓋上與原本留
    存印鑑不符之印章，使台康公司陷於錯誤而收受上開支票，經台康公司提示後，
    因存款不足及印鑑不符而遭退票，台康公司始知受騙。因認被告涉犯刑法第三百
    三十九條第一項詐欺罪嫌等語。
二、按犯罪事實應依證據認定之，無證據不得推定其犯罪事實；又不能證明被告犯罪
    者，應諭知無罪之判決，刑事訴訟法第一百五十四條、第三百零一條第一項分別
    定有明文。所謂認定犯罪事實之證據，係指足以認定被告確有犯罪行為之積極證
    據而言，該項證據自須適合於被告犯罪事實認定，始得採為斷罪資料。又茍未能
    發現相當證據，或證據不足以證明，自不能以推測或擬制之方法，以為裁判基礎
    （見有最高法院二十九年上字第三一○五號及四十年台上字第八六號判例）。次
    按刑法第三百三十九條第一項詐欺罪之成立，以意圖為自己或第三人不法所有，
    以詐術使人將本人或第三人之物交付為要件。所謂以詐術使人交付，必須被詐欺
    人因其詐術而陷於錯誤，若其所用方法，不能認為詐術，亦不致使人陷於錯誤，
    即不構成該罪，亦有最高法院四十六年台上字第二六○號號判例可參。
三、查公訴人以定被告有前開犯行，係以右開事實已據告訴人台康公司指訴在卷，且
    被告於將本件產品交付予中山科學院（以下稱中科院）後，未能充分說明其收受
    中科院匯款後，為何遲未依約支付告訴人，加以被告交付予上訴人之前開支票，
    該帳戶內並無足以支付提領之數額，支票上之印鑑且與原留印鑑不符等情，為其
    論據。
四、訊之被告甲○○固不否認於右揭時、地以上開價格向告訴人訂講網路產品以出售
    予中科院及自中科院處取得貨款後迄未依約支付告訴人等事實，惟矢口否認有何
    不法所有之詐欺犯意，辯稱：本件中科院網路產品之採購，喜美公司與告訴人公
    司同為競標廠商，告訴人公司原有把握得標，並已備妥產品，詎卻由喜美公司得
    標，告訴人公司落標後即主動尋求喜美公司合作，被告以喜美公司尚有利潤，乃
    應允，惟本件契約之內容、訂約之方式均由告訴人所擬，經被告簽名後，再寄回
    告訴人公司，被告未施行任何詐術，且被告與告訴人簽約後，尚得擔負是否能如
期交貨、中科院之驗收、追償等危險，亦即被告於中科院驗收前，實無從施行詐
    術或有何不法所有之意圖；又被告訂約時公司營運正常，進貨銷售約在三百萬至
    五百萬元之間，更無跳票紀錄，八十七年二月至七月間，喜美公司於台灣省合作
    金庫之帳戶內，尚有頻繁之貨款進出，餘額亦在一、二百萬元之間，實因八十七
    年間景氣不佳，加以被倒會六十餘萬元，於同年四、五月間復被倒帳一百五十萬
    元，致公司於同年七月間週轉不靈，無法一次兌足本件三百餘萬元之支票；至於
    支票印鑑不符，實係因一時匆忙，被告之夫錯蓋印章所致，並非故意要使印鑑不
    符；又本案支票退票，被告曾與台康公司經理級人員洽談自八十七年九月二十五
    日至八十九年二月二十五日止，共分十八期，每期償還二十萬元之還款計劃，獲
    同意後，並於八十七年九月二十二日寄達台康公司聯邦銀行支票號碼為ＵＣ00
    00000號、發票日為八十七年九月二十日、金額為二十萬元之支票，但告訴
    人屆期並未提領，且要求被告一次付清，被告實無詐欺犯意等語。
五、經查：
（一）關於本件買賣契約簽訂之過程，告訴代理人梁建華於檢察官訊問時陳稱：「在
      桃園市（指中科院）洽談，並將契約交由被告帶回，待他們簽好約再寄回我公
      司」；「喜美公司標到桃園中科院的企劃案，因他們公司執行能力不夠，轉包
      給我們，我們就去桃園洽談，我們簽好名，將契約交由被告公司人員帶回新竹
      公司，蓋完章後，他們才寄回我們台北公司」等語（見偵二四七一○號卷第三
      四頁反面）。與被告所述：「簽好再寄回告訴人公司，契約內容原先在桃園中
      科院及喜美公司已洽談好，當天是告訴人公司的營業員把已蓋好告訴人公司章
      的契約交給我帶回」（見偵二四七一○號卷第三六頁）、「這案子我當初與台
      康是對手，我們一起競標中科院的一項計劃，我標到了，台康公司來找我，說
      他們這些貨已準備好，希望與我一起進，押標金是我付的，當初與台康約定三
      百六十五萬四千元，我有賺一些」（見原審卷第二○頁）、「（當初到底在哪
      裡談簽約？）在電話裏談的，我人在新竹，我只有在開標及交貨時才與他們見
      面，且是他們找我，不是我找他們，我沒有騙他們之意思」（見原審卷第三五
      頁）等雙方訂立「設備買賣合約書」（下稱合約書）之過程，並無不符。觀諸
      合約書、報價單（見偵二四七一０卷第三至六頁），確均印有台康公司商標及
      中、英文公司名稱例式名稱字樣，足證被告係基於被動立場簽訂該合約書。
（二）次查，被告與告訴人訂約時公司營運正常，進貨銷售約在三百萬至五百萬元之
      間，有被告所提新竹市營業人銷售額與稅額申報書等附卷可稽。次查喜公司於
      八十七年七月三十日本件支票退票前，在新竹市第三信用合作社之帳戶，無任
      何退票紀錄，即使本件支票退票後，亦迨至同年十一月十六日，始有第二張支
      票退票，此有該合作社八十七年十二月八日（八七）新三合總字第三一０一七
      一號函可按（見偵二四七一０卷第三十頁）；而喜美公司另於聯邦銀行新竹分
      行之支票存款戶，亦至八十七年十月二十三日始有退票紀錄，至同年十二月十
      一日始因再度退票，而被列為拒絕往來戶之事實，亦有該銀行八十七年十二月
      十九日聯竹字第一七四號函在卷可憑（見同上卷第十九頁）。再參照喜美公司
      於聯邦銀行及台灣省合作金庫之支票存款帳戶，自八十六年十一月間至八十七
      年十二月間，合計有逾百筆以上之大、小金額之入帳，出帳者，更數倍於此，
      此有該二銀行之支票存款紀錄查詢單、存款往來對帳單各按（見同上偵卷第二
      十頁以下、偵六二四卷第四二頁以下、原審卷第五二頁以下、第七六頁以下）
      。可見被告所辯喜美公司於簽約時至八十七年七月三十日間，均正常經營，尚
      屬可信。再查，被告於八十七年四、五月間曾遭鍾添富倒帳一百五十餘萬元之
      事實，有被告所提出貨單（附入本院卷）、支票暨退票理由單（見偵六二四卷
      第九頁）可查；鍾添富因上述倒帳，涉犯詐欺罪，經台灣臺灣新竹地方法院檢
      察署起訴之事實，亦有該署起訴書可稽（見原審卷第三八至四十頁）。至起訴
      書所指之詐欺金額六十一萬四千餘元，支票所示退票金額五十七萬三千餘元，
      雖與被告所指之被倒帳金額不符，然支票常僅是部分貨款之支付，尚難遽認為
      是倒帳之總額，起訴書所指之鍾添富之詐欺金額，雖與被告所述者不符，然仍
      足以證明被告確有經人倒帳情形。又上述倒帳時間，雖發生在被告簽發本件支
      票之前，亦即被告簽發本件支票前，即已被鍾添富倒帳，雖為被告所不否認（
      見本院八十九年十一月十日筆錄第八頁）。然鍾添富倒被告帳後，喜美公司實
      仍正常營運，此觀該公司在前述各銀行之進出紀錄即明。又細繹各銀行，尤其
      是合作金庫之對帳單，可進一步發現，喜美公司於八十七年五月間簽發本件支
      票後，自同年六月一日起至同年十月三十一日止，雖有數十筆之入帳，其中逾
      一百萬之入帳者，且有八筆之多，但單筆入帳金額最高者，僅一百九十萬元，
      甚至在此之前各筆入帳，其金額亦未有逾本件支票金額者。可知被告所辯，其
      公司正常經營，但因帳戶內無足夠之金額可供本件支票兌付等語，與事實並無
      不合，應可採信。甚且由喜美公司頻繁之支票支付紀錄，更可見被告自中科院
      取得款項係用以支付公司經營所須，亦屬可信。
（三）末查，被告雖坦承錯用支票印鑑，並稱前未曾有類此情形（見本院八十九年十
      一月十日筆錄第六頁）。然被告果於開票時即有屆期不為付款之故意，僅於屆
      發票日使存款不足，即可達目的；反觀，支票簽發甚至退票後，喜美公司均正
      常經營，並未逃避，被告實無故意蓋用不實印章，落人口實之必要。因之所辯
      因疏忽而錯用印章，亦可採信。
六、綜前所述，本件被告與告訴人間之買賣契約，係告訴人於落標後主動與喜美公司
    合作，簽約當時及其後喜美公司均正常營運，實難認被告於與被告訂定買賣契約
    時即意在施詐，有將來故意不付款之為己不法所有之意圖。至被告事後雖有資金
    支付其他往來之廠商，但未支付告訴人之本件貨款，且認被告之不支付係出於故
    意，仍屬告訴人得依民事訴訟程序另對被告請求之問題，與詐欺罪之構成要件尚
    有不同，此外復查無其他任何積極事證足以證明被告有公訴人指之犯行。原審未
    經詳查，以被告犯行明確，予以論罪科刑，尚有未洽，被告上訴，據此指摘原判
    決不當，為有理由，應由本院將原判決撤銷改判，並為被告無罪之諭知。
據上論斷，應依刑事訴訟法第三百六十九條第一項前段、第三百六十四條、第三百零
一條第一項，判決如主文。
本案經檢察官王安明到庭執行職務。
中    華    民    國    九十    年       一      月          九         日
                           臺灣高等法院刑事第七庭
                               審判長法  官  吳  啟  民
                                     法  官  施  俊  堯
                                     法  官  林  瑞  斌
右正本證明與原本無異。
不得上訴。
                                     書記官  丁  淑  蘭
中    華    民    國     九十     年       元       月        十        日


司法院資訊處製作；財團法人民間司法改革基金會備份。
